臺灣高等法院民事判決　　　　　　　　 98年度重上字第564號
上　訴　人　唐玲玲
訴訟代理人　曾勤博律師
複　代理人　陳宗憶律師
　　　　　　李國洲
被　上訴人　聯邦商業銀行股份有限公司
法定代理人　李憲章
訴訟代理人　陳亮宇
　　　　　　王文靜
　　　　　　李彬嫻
上列當事人間，請求返還消費借貸款事件，上訴人對於中華民國
98年8月19日臺灣板橋地方法院97 年度重訴字第68號第一審判決
，提起上訴，經本院於99年12月21日言詞辯論終結，判決如下：
    主      文
上訴駁回。
第二審訴訟費用由上訴人負擔。
    事實及理由
一、被上訴人起訴主張：上訴人於民國(以下同)87 年7月16日應
    訴外人崴鈞工程企業有限公司(以下稱崴鈞公司)之邀，與訴
    外人林心源、徐美月、廖建發及原審共同被告周昱綜（原名
    周威利），共同為崴鈞公司向中興商業銀行股份有限公司（
    已為被上訴人概括承受，以下稱被上訴人）借款之連帶保證
    人，共同與被上訴人簽訂保證書(以下稱系爭保證書)，約定
    連帶保證崴鈞公司對於被上訴人現在（包括過去所負現在尚
    未清償）及將來所負之借款、票款、透支、墊款、保證、損
    害賠償暨其他一切因授信關係所發生之債務以本金新臺幣（
    以下同）1,000 萬元為限額及其利息、違約金、損害賠償及
    其他從屬於主債務之負擔，負連帶清償之責任；崴鈞公司於
    88年7月16日向被上訴人借款600萬元，約定借款期限一年，
    屆期借款本息一次清償，惟崴鈞公司未依約如期清償；為此
    ，基於連帶保證契約，求為命上訴人應與原審共同被告周昱
    綜連帶給付被上訴人600萬元，及自92年3月21日起至清償日
    止，按年息9.45%計算之利息，並自民國92年3月21日起至清
    償日止，按上開利率20% 計算之違約金之判決；對於上訴人
    之上訴所為答辯聲明：(一)上訴駁回。(二)第二審訴訟費用由上
    訴人負擔。
二、上訴人則以：被上訴人所提出系爭保證書上之簽名、印文，
    均非上訴人所為、所有，上訴人自不負連帶保證責任，且已
    逾5 年之請求期限，上訴人自得拒絕給付等語，資為抗辯；
    對於原法院為其不利之判決聲明不服，提起上訴所為聲明：
    (一)原判決不利於上訴人之部分廢棄。(二)前項廢棄部分，被上
    訴人在第一審之訴及假執行之聲請均駁回。(三)第一、二審訴
    訟費用由被上訴人負擔。
三、被上訴人主張上訴人於87 年7月16日應崴鈞公司之邀，與訴
    外人林心源、徐美月、廖建發及原審共同被告周昱綜（原名
    周威利），共同為崴鈞公司向為被上訴人概括承受之中興商
    業銀行股份有限公司借款之連帶保證人，共同與被上訴人簽
    訂系爭保證書，約定連帶保證崴鈞公司對於被上訴人現在（
    包括過去所負現在尚未清償）及將來所負之借款、票款、透
    支、墊款、保證、損害賠償暨其他一切因授信關係所發生之
    債務以本金1,000 萬元為限額及其利息、違約金、損害賠償
    及其他從屬於主債務之負擔，負連帶清償之責任；崴鈞公司
    於88年7月16日向被上訴人借款600萬元，約定借款期限一年
    ，屆期借款本息一次清償，惟崴鈞公司未依約如期清償等事
    實，上訴人除否認於被上訴人所提出系爭保證書上簽名、用
    印外，均不爭執，且有行政院金融監督管理委員會函、系爭
    保證書、借據、本票、債權計算書、臺灣桃園地方法院民事
    執行處函、強制執行金額計算書分配表、分配結果彙總表、
    原法院債權憑證、執行命令等在卷(原審卷第14、5、12、13
    頁、本院卷第89至102頁)為憑。
四、按：當事人主張有利於己之事實者，就其事實有舉證之責任
    ，民事訴訟法第277 條前段定有明文；又：私文書之真正，
    如他造當事人有爭執者，則舉證人應負證其真正之責，最高
    法院47年度臺上字第1784號著有判例，可資參照；被上訴人
    主張上訴人於系爭保證書簽名，並用印之事實，為上訴人所
    爭執，依前揭法條規定、及最高法院判例意旨，被上訴人自
    應就系爭保證書之真正，即上訴人之簽名、或印文之真正負
    舉證之責任；經查：
(一)原法院分別向英商渣打銀行、兆豐銀行、中國信託銀行、陽
    信銀行、台新銀行、萬泰銀行、匯豐銀行、永豐銀行、臺北
    富邦銀行、遠東銀行、國泰世華銀行等函調上訴人向各該銀
    行申請信用卡、或現金卡之申請資料，其中兆豐銀行、台新
    銀行、匯豐銀行、永豐銀行、臺北富邦銀行、及遠東銀行等
    申請資料上所留存上訴人之筆跡「唐」字底下之口字，與中
    間「尹」字底下之口字連結成上下長方形之「口字」，且右
    邊略成「了」形，「尹」字底下一橫，則係自撇字向左拉再
    向右橫拉後上翹；所簽「玲」字左邊之「玉」字均書成似阿
    拉伯數字之「3」字，右邊「令」字內，均如同「3」字再加
    一「頓號」，均核與保證書上之「唐」、「玲」書寫之筆順
    、書寫習慣，尚稱相符，有上開申請資料(外放)、及系爭保
    證書在卷(原審卷第5 頁)足稽；由於原法院檢送上揭申請資
    料、上訴人手寫「菜根譚」白色紙一頁、綠色紙二頁、及系
    爭保證書，分別函請法務部調查局、內政部警政署刑事警察
    局、中央警察大學予以鑑定，法務部調查局以所檢送資料不
    足、內政部警政署刑事警察局以字跡欠清晰、中央警察大學
    雖分別以「歉難鑑定」、「無法鑑定」、及「僅受理刑事案
    件委託鑑定」分別函覆原法院(原審卷第155、162、194 頁)
    ，惟參照最高法院28年上字第1905號、19年度上字第2189號
    所為「供核對之筆跡是否與文書上之筆跡相符，法院本得依
    其自由心證判斷之，如認為無命鑑定之必要，無論當事人有
    無鑑定之聲請，法院均得不命鑑定自為判斷。」、「鑑定為
    一種調查證據之方法，法院對於系爭之物認有選定鑑定人鑑
    定之必要，自可依法實施鑑定，若對於通常書據之真偽，認
    為自行核對筆跡已足為判別時，則為程序簡便起見，自行核
    對筆跡即以其所得心證據為判斷，而未予實施鑑定程序，亦
    難指為違法。」等判例意旨，本院非不得自行核對筆跡予以
    判斷，並經本院核對筆跡判斷如前所述；且98 年2月11日被
    上訴人於原法院提出立詮資產鑑定管理有限公司（以下稱立
    詮公司）之資料，為由「民間管理公司」鑑定筆跡之聲請，
    上訴人並無異議(參見原審卷第182 頁言詞辯論筆錄)，原法
    院據以檢送上開申請資料原本、及系爭保證書原本函請立詮
    公司予以鑑定，亦為相同認定，有原法院函稿（原審卷第19
    6 頁）、及立詮公司之筆跡鑑定報告書在卷（外放）足稽；
    被上訴人主張系爭保證書上上訴人之簽名為真正，應堪信為
    真實；系爭保證書上之上訴人簽名，既經本院核對判斷如前
    ，上訴人於本院再爭執立詮公司之鑑定能力，已無足取，聲
    請再為鑑定自無必要。
(二)簽名云者，於文書親署姓名，以為憑信之謂。保證契約為諾
    成契約，因當事人雙方意思表示一致而成立，於保證契約上
    之簽名，即生簽名之效力。上訴人於系爭保證書上之簽名為
    真正已如前所述，上訴人與被上訴人間已成立保證契約，應
    無疑義；至於被上訴人未能舉證證明系爭保證書上上訴人之
    「印文」為真正，亦不足以影響系爭保證書為真正之效力，
    應予敘明。
(三)被上訴人主張上訴人於簽署系爭保證書，經被上訴人派員對
    保而留有上訴人之國民身分證影本，堪證上訴人確有為崴鈞
    公司保證之事實(參見本院卷第108 頁)等語；上訴人則以被
    上訴人持有上訴人國民身分證影本非上訴人提供，或係來自
    於上訴人曾為掛名股東之崴揚工程企業有限公司（以下稱崴
    揚公司）、或係來自上訴人之夫謝庭國曾向被上訴人併購前
    之中興銀行貸款而留存之國民身分證影本等語為抗辯；查：
  1.國民身分證用於辨識個人身分之證明文件，應隨身攜帶（參
    照戶籍法第51條第1項、第56條第1項之規定），上訴人對於
    被上訴人持有上訴人之國民身分證影本、及系爭保證書載明
    上訴人國民身分證之統一編號等事實，均不爭執，且有系爭
    保證書在卷足稽；上訴人自應就其抗辯被上訴人持有上訴人
    國民身分證影本非上訴人提供之利己事實，舉證以實其說。
  2.上訴人抗辯被上訴人持有上訴人之國民身分證影本，或係來
    自於上訴人曾為掛名股東之崴揚公司云云；惟查上訴人係於
    87 年7月16日與被上訴人簽訂為崴鈞公司連帶保證人之保證
    書，而嗣後之87 年8月10日始受讓崴揚公司股東林心源之出
    資，而為崴揚公司之股東之事實，有系爭保證書、及本院函
    調崴揚公司之登記案卷(外放)可稽，由時序觀之，上訴人於
    87 年7月16日為崴鈞公司之連帶保證人時，尚非崴揚公司之
    股東，自無由崴揚公司取得上訴人之國民身分證影本之可能
    ，上訴人為此抗辯，顯非可採。
  3.上訴人另以被上訴人所以持有上訴人國民身分證影本，可能
    來自上訴人之夫謝庭國曾向被上訴人併購前之中興銀行貸款
    而留存之國民身分證影本等語為抗辯，不僅為被上訴人所否
    認，且未據上訴人舉證以實其說，均係上訴人自行臆測之詞
    ，諉無足取。
  4.證人即崴鈞公司負責人林心源於原法院到場固有為「（崴鈞
    公司向銀行借錢的情形如何？提示保證書）一開始是向中興
    銀行借錢，我帶另外二個保證人去，就是證人廖建發（更名
    為廖展宸）及徐美月，被告二人我沒有請他們去。」、「（
    有無請被告二人當保證人？）我都沒有找他們二人，也沒有
    與他們一起去(保證)。」、「（銀行何以在上面簽寫被告二
    人的資料？）這我不清楚，我們三人先寫上去，後面二人我
    就不清楚。」等之證言(原審卷第96頁)；惟查上訴人與原審
    共同被告周威利(即周昱綜)之對保期日為87 年7月17日，核
    與證人林心源及徐美月、廖建發之對保期日均為87 年7月16
    日，為不同期日，證人林心源所為上開證言亦不足以為上訴
    人嗣後無為崴鈞公司保證之證明。
  5.綜合上述，上訴人就被上訴人持有上訴人之國民身分證影本
    ，不能舉證證明來自第三人，且又自認未曾遺失身分證（參
    見本院卷第107 頁背面），被上訴人主張上訴人於簽署系爭
    保證書，經被上訴人派員對保而留有上訴人之國民身分證影
    本，亦堪信為真實。至於上訴人以被上訴人准予主債務人延
    期清償，未經保證人同意為抗辯等語(本院卷第135 頁)；經
    被上訴人為「因為上訴人所簽立的保證書是未定期限的最高
    限額保證，只要沒有超過一仟萬元，其保證的效力都是存在
    的。但是我們並沒有一直借款給他們，只是展延到期日而已
    。」之陳述後，即不再爭執(本院卷第135 頁)，本院毋需再
    予論述，應予敘明。
(四)從而，被上訴人主張上訴人於87 年7月16日應崴鈞公司之邀
    ，與訴外人林心源、徐美月、廖建發及原審共同被告周昱綜
    (原名周威利)，共同為崴鈞公司向為被上訴人概括承受之中
    興商業銀行股份有限公司借款之連帶保證人，共同與被上訴
    人簽訂系爭保證書，約定連帶保證崴鈞公司對於被上訴人現
    在(包括過去所負現在尚未清償)及將來所負之借款、票款、
    透支、墊款、保證、損害賠償暨其他一切因授信關係所發生
    之債務以本金1,000 萬元為限額及其利息、違約金、損害賠
    償及其他從屬於主債務之負擔，負連帶清償之責任之事實，
    應堪信為真實。
五、綜上所述，被上訴人本於系爭保證書所為連帶保證之約定，
    請求上訴人與原審共同被告周昱綜應連帶給付被上訴人 600
    萬元，及自92年3月21日起至清償日止，按週年利率9.45%計
    算之利息，並自92年3月21日起至清償日止，按上開利率20%
    計算之違約金，於法尚無不合，應予准許；原法院為其勝訴
    判決，並依兩造陳明願供擔保以代釋明不足，請求准、免宣
    告假執行，酌定擔保金額分別准許之，經核尚無違誤；上訴
    意旨，仍持陳詞指摘原法院之判決不當，求予廢棄，為無理
    由，應予駁回。
六、本件事證已臻明確，兩造其他攻擊、防禦方法，及提出未援
    用之證據，經斟酌後認不影響判決基礎，無逐一論述必要，
    併此敘明。
七、據上論結，本件上訴為無理由，依民事訴訟法第449條第1項
    、第78條之規定，判決如主文。
中    華    民    國   100    年    1     月    4     日
                      民事第五庭
                        審判長法  官  李錦美
                              法  官  鍾任賜
                              法  官  陳博享
正本係照原本作成。
如不服本判決，應於收受送達後20日內向本院提出上訴書狀，其
未表明上訴理由者，應於提出上訴後20日內向本院補提理由書狀
（均須按他造當事人之人數附繕本）上訴時應提出委任律師或具
有律師資格之人之委任狀；委任有律師資格者，另應附具律師資
格證書及釋明委任人與受任人有民事訴訟法第466條之1第1項但
書或第2項（詳附註）所定關係之釋明文書影本。如委任律師提
起上訴者，應一併繳納上訴審裁判費。
中    華    民    國   100    年    1     月    4     日
                              書記官  鄭靜如
附註：
民事訴訟法第466條之1（第1項、第2項）：
對於第二審判決上訴，上訴人應委任律師為訴訟代理人。但上訴
人或其他法定代理人具有律師資格者，不在此限。
上訴人之配偶、三親等內之血親、二親等內之姻親，或上訴人為
法人、中央或地方機關時，其所屬專任人員具有律師資格並經法
院認為適當者，亦得為第三審訴訟代理人。